【裁判字號】    97,上易,2447
【裁判日期】    980317
【裁判案由】    詐欺
【裁判全文】
臺灣高等法院刑事判決                97年度上易字第2447號
上  訴  人  臺灣臺北地方法院檢察署檢察官
被      告  甲○○
選任辯護人  陳添信律師
            吳奎新律師
被      告  乙○○
選任辯護人  張  權律師
            林曜辰律師
上列上訴人因詐欺案件，不服臺灣臺北地方法院97年度易字第
1250號，中華民國97年8月25日第一審判決（起訴案號：臺灣臺
北地方法院檢察署95年度偵字第24618號），提起上訴，本院判
決如下：
    主  文
上訴駁回。
    理  由
一、公訴意旨略以：被告甲○○、乙○○雖明知提供個人金融帳
    戶供他人使用，能使他人遂行詐欺犯行，仍基於與詐欺集團
    成員共同詐欺取財之犯意聯絡，意圖為自己不法之所有，利
    用自己帳戶素有眾多資金往來之交易情形為掩飾，被告甲○○將自己所有臺北富邦商業銀行股份有限公司（下稱富邦銀
    行）敦化分行第000000000000號帳戶（下稱甲○○帳戶）、
    被告乙○○將自己所有富邦銀行莊敬分行第000000000000號
    帳戶（下稱乙○○帳戶），提供詐欺集團作為匯入被害人款
    項之用，再由其等領出花用。嗣於民國94年8月19日起，丙○○因接獲該詐欺集團成員連續去電，佯稱：丙○○為香港
    新亞集團所舉辦抽獎活動之二獎得主，惟因需再支付款項，
    始能獲得新臺幣（下同）4500萬元彩金云云，使丙○○不疑
    有他，陷於錯誤，陸續匯款至該詐欺集團所指定之帳戶內，
    其先於94年10月17日自華南商業銀行林口分行（下稱華南銀
    行）匯款20萬元現金至乙○○之前揭帳戶內，又於95年1月
    24日自華南銀行匯款8萬元至甲○○之前揭帳戶內。嗣因丙○○發覺受騙，報警處理而查知上情。因認被告2人均係犯
    刑法第339條第1項之詐欺取財罪等語。
二、按犯罪事實應依證據認定之，無證據不得認定犯罪事實；不
    能證明被告犯罪者，應諭知無罪之判決，刑事訴訟法第154
    條第2項、第301條第1項分別定有明文。又事實之認定，應
    憑證據，如未能發現相當證據，或證據不足以證明，自不能
    以推測或擬制之方法，為裁判基礎；且認定犯罪事實所憑之
    證據，雖不以直接證據為限，間接證據亦包括在內，然而無
    論直接證據或間接證據，其為訴訟上之證明，須於通常一般
    之人均不致有所懷疑，而得確信其為真實之程度者，始得據
    為有罪之認定，倘其證明尚未達到此一程度，而有合理之懷
    疑存在而無從使事實審法院得有罪之確信時，即應由法院為
    被告無罪之判決（最高法院40年度台上字第86號、76年度台
    上字第4986號判例參照）。
三、本件公訴人認被告乙○○、甲○○涉有前開罪嫌，無非係以
    證人即告訴人丙○○之指述及其匯款資料與被告等人之帳戶
    交易紀錄為主要論據。惟訊之被告2人則堅決否認有何詐欺
    情事，辯稱渠等各係單純收受至大陸地區經商之配偶沈慧聰
    、呂雙華所匯回之款項，領取作為家庭使用，並未提供帳戶
    予他人使用，亦未參與任何詐欺犯行等語。
四、查被告乙○○就其所有富邦銀行莊敬分行帳戶，於94年10月
    17日，有以丙○○為匯款人，自華南銀行匯款20萬元；被告
    甲○○就其所有富邦銀行敦化分行帳戶，於95年1月24日，
    有以丙○○為匯款人，自華南銀行匯入8萬元之事實，均供
    承不諱，並有富邦銀行營運作業部96年4月27日北富銀營作
    字第9606416號函（見95年度偵字第24618號卷第290至293頁
    ）、95年5月19日北富銀營作字第9505680號函（見同前偵查
    卷第90、90之1頁）及富邦銀行莊敬分行97年1月22日北富銀
    莊敬字第9760000500號函（見同前偵查卷第438至509頁）、
    富邦銀行敦化分行97年3月6日北富銀敦化字第9700027號函
    （見同前偵查卷第511至555頁），核與證人丙○○指證之匯
    款情形暨其所提華南銀行匯款回條（見同前偵查卷第114之1
    頁、第117頁），堪予認定。是本件首應審究者，即為被告
    2人是否知悉或可得知悉渠等帳戶前開款項之來源涉及詐欺
    犯罪。
五、經查：
    (一)證人即告訴人丙○○雖指證其因誤信詐欺集團電話誆稱之
      中獎通知，而依對方指示分別匯入20萬元及8萬元至被告
      乙○○、甲○○之帳戶。惟其所指詐欺集團成員來電顯示
      之00000000000000號電話，並無證據證明與本件被告2人
      有何關聯；而證人丙○○所為受騙經過之指證內容，亦不
      足以認定被告2人有何參與詐欺，或與詐欺集團成員間有
      何共同犯意聯絡之情形。
    (二)被告乙○○、甲○○分別因購屋、家用所需，經其在大陸
      地區經商之配偶沈慧聰、呂雙華通知，而收受提領包括前
      述以告訴人丙○○名義匯入各20萬元及8萬元款項在內之
      金額使用，此據證人即被告乙○○之夫沈慧聰證稱：伊在
      大陸廈門開設廈門陽和飾品公司，另外在浙江開設燁駿日
      用品公司。伊自1989年去大陸後，經常透過黑市管道自陸
      匯款回臺灣。匯款方式為在大陸將人民幣現款給地下匯兌
      業者，並且提供臺灣的收款帳戶，當日或翌日就會有新台
      幣匯入臺灣的帳戶內。伊只關心錢有無進帳戶，至於係由
      何人所匯，則未注意。伊於94年10月17日在廈門經由吳金
      谷匯款40萬左右的人民幣給被告乙○○，當時因為乙○○
      在台北有買房子將近2000萬元，需要用錢，所以將錢匯回
      來。乙○○知道伊是透過吳金谷匯款，所以她也可以直接
      打電話與吳金谷聯絡。伊只告訴她匯了多少人民幣，她的
      帳戶內應該會有多少台幣匯入，再由她從帳戶內確認等語
      （見原審卷第98至104頁）。而沈慧聰上開匯款之來源為
      其在大陸參加台商方萬金所召集之互助會得標款，共人民
      幣39萬3000元，嗣方萬金以其妻梁麗敏名義經由中國建設
      銀行股份有限公司（下稱中國建設銀行）帳戶匯至吳金谷
      女兒吳佳萍帳戶內，扣除匯費人民幣50元後，共人民幣39
      萬2500元等情，亦有互助會會單、中國建設銀行匯款單、
      中國福建省公安廳常住人口登記卡、方梁麗敏身分證影本
      可憑（見本院卷第89至92頁），是被告乙○○所辯即非無
      據。另證人即被告甲○○之夫呂雙華亦證稱：伊於95年1
      月24日自廈門過大陸公司員工孔婷婷的先生匯款人民幣30
      萬元至甲○○帳戶供其過年使用等語（見同前偵查卷第56
      5頁），並有中國工商銀行匯款單1紙可憑（見原審卷第51
      頁）。足認前開帳戶雖分別由被告乙○○、甲○○使用，
      然就本件告訴人丙○○款項之匯入事宜，則係由渠等配偶
      沈慧聰、呂雙華負責接洽連絡，被告2人除單純收領外，
      並未參與該款項匯入之原因行為。佐以被告乙○○與沈慧
      聰、被告甲○○與呂雙華各為配偶關係，沈慧聰、呂雙華
      2人長年在大陸經商，被告乙○○、甲○○因而在臺灣依
      渠等配偶沈慧聰、呂雙華之告知，收領系爭款項購屋及作
      為家庭使用，亦難認定渠等之帳戶使用及款項提領過程，
      有何異常情形，而具不法所有之詐欺故意。
    (三)被告乙○○帳戶內，於94年10月17日共有4筆款項匯入，
      匯款名義人分別為謝美雅、丙○○、謝稚涵及方有成（見
      同前偵查卷第492、493頁），其中除丙○○主張係遭詐騙
      匯款外，謝稚涵係依其在大陸地區之配偶許順益指示匯款
      （見同前偵查卷第429、430頁）、謝美雅即謝莉妡係遭人
      冒用名義匯款（見原審卷第139、140頁），業據彼等分別
      陳明在卷，另方有成之匯款部分，亦未經主張有何詐欺情
      事。被告甲○○帳戶內於95年1月24日共有3筆款項匯入，
      匯款名義人分別為林玉露、丙○○及陳建明，其中除丙○○主張係遭詐騙匯款外，林玉露部分係由友人游清茂依其
      大陸地區友人「陳曉蘭」之指示，利用林玉露名義匯款，
      彼2人並無遭詐欺情節，業據林玉露、游清茂證述在卷（
      見同前偵查卷第564至565頁，原審卷第92至97頁），陳建
      明匯款部分，亦未經主張有何詐欺情事，顯見被告2人之
      帳戶，於收受告訴人丙○○匯款同日，尚有其他非經詐騙
      之款項匯入；換言之，證人沈慧聰、呂雙華所證委由大陸
      地區之「地下匯兌」業者，利用渠等自行結算匯款方式，
      將渠等交付之款項兌換為新臺幣匯入被告帳戶等語，即可
      採信。
    (四)被告乙○○帳戶係自77年3月8日開戶，並於丙○○94年10
      月17日匯款後，至同年月25日始予提領，此後仍繼續使用
      帳戶至95年6月間，有富邦銀行莊敬分行97年1月22日函及
      附件可憑（見同前偵查卷第438至509頁）；被告甲○○帳
      戶則自88年3月31日開戶，並於丙○○95年1月24日匯款後
      ，經其任職之安侯建業會計師事務所在同年月25日轉入薪
      資後，始於同年月26日提領，此後仍繼續使用至95年5 月
      間，亦有富邦銀行敦化分行97年3月6日函及附件可稽（見
      同前偵查卷第511至555頁）。是以被告2人使用有年之帳
      戶，於收受告訴人丙○○匯入之前開款項後，並未立即提
      領，即至提領後亦繼續使用同一帳戶等過程觀之，核與一
      般帳戶使用情形無異，並無詐得款項後立即提領，以防生
      變，或於短期內使用同一帳戶收領詐欺款項後，即將帳戶
      清空不用等情形有異。
    (五)至於被告等帳戶內之金額雖非以彼等配偶名義匯入，惟以
      臺灣地區與大陸地區斯時並無合法之直接匯兌管道，而大
      陸地區對於其境內營利所得款項之匯出，亦多有限制，導
      致在大陸經商者，多有藉由地下匯兌方式因應資金使用之
      現實。前開地下匯兌方式縱與金融管制法規有違，然其資
      金之匯兌流程，究非本件起訴事實，更非單純受領款項之
      被告等所參與之範疇。是以被告2人依彼等配偶之告知，
      收受匯入渠等帳戶之款項作為購屋及家庭支出使用，已難
      認有不法所有之詐欺意圖；且被告既未任意提供帳戶予他
      人使用，亦未參與聯絡他人匯入款項之原因行為，自難認
      定被告等與告訴人丙○○匯入款項之詐欺原因有何關聯。
    (六)公訴人雖認被告2人受領之款項均非整數，與沈慧聰、呂
      雙華所述匯款金額兌換成新台幣後之金額不符云云，然沈
      慧聰、呂雙華匯款時，人民幣與新台幣間並無官方之匯率
      存在，且渠等在大陸係透過地下匯兌業者匯款，縱所匯金
      額有少許誤差，亦難以之為被告主觀上有何不法所有意圖
      之論據。
六、綜上所述，本件依前開現有之證據，尚不足為被告2人對告
    訴人丙○○施用詐術，使其陷於錯誤而匯款之詐欺行為；渠
    等自行管理使用帳戶，並受領各該配偶所告知之款項，亦難
    認定其主觀上具有詐欺犯罪之故意，或可能予詐欺集團人員
    助力之認識。此外，復查無其他積極證據足認被告涉有公訴
    人所指犯行，即不能證明被告犯罪，自應論知無罪之判決。
七、原審以不能證明被告犯罪，而為無罪判決之諭知，尚無不合
    ，檢察官仍執陳詞提起上訴，核無理由，應予駁回。
據上論斷，應依刑事訴訟法第368條，判決如主文。
本案經檢察官侯寬仁到庭執行職務。
中    華    民    國    98    年     3    月    17    日
                  刑事第二十一庭審判長法  官  蘇隆惠
                                      法  官  楊力進
                                      法  官  許永煌
以上正本證明與原本無異。
不得上訴。
                                      書記官  江采廷
中    華    民    國    98    年    3     月    17    日


司法院資訊處製作；財團法人民間司法改革基金會備份。
